臺灣臺南地方法院刑事判決
111年度易字第90號
公  訴  人  臺灣臺南地方檢察署檢察官
被      告  李世豪



指定辯護人  本院公設辯護人陳香蘭  

上列被告因違反保護令案件，經檢察官提起公訴（110年度偵字
第9942號），本院判決如下：
    主    文
甲○○犯違反保護令罪，免刑。
    判決要旨
一、被告雖因被強制治療及入監服刑而導致能接受處遇計畫的時
    間縮短，但他前後僅參與上課兩次，本院仍然認為他有故意
    不完成處遇計畫的意思。
二、但考量被告的特殊身心情況與犯罪的關聯、過往犯罪的量刑
    情形、能參與上課的時間受限、家庭情況，以及本案無法命
    令被告接受治療或監護處分等因素，決定判決免刑，希望藉
    此提醒日後審理被告的法院注意到被告特殊的身心狀況。
    事    實
一、緣起：
　　甲○○因曾對母親乙○○實施家庭暴力行為，經母親向本院聲請
    保護令，本院於民國109年1月7日以108年度家護字第1030號民
    事通常保護令（以下簡稱保護令），命令他：
　　1.不得對母親實施精神上不法侵害行為。
    2.不得騷擾、接觸母親。
　　3.必須於109年2月7日前搬出母親位於台南市○區○○路0段000
      巷00號住處。
　　4.必須遠離上述母親住處至少100公尺。
　　5.必須於保護令的一年有效期間內完成12次認知教育輔導（
      每次至少2小時）的處遇計畫。
　　臺南市政府警察局第五分局的員警並於109年1月10日，告知
    甲○○上述內容，並請他簽收保護令。
二、犯罪事實：
　　甲○○在保護令的一年有效期間內，雖然兩度接到台南市政府
    衛生局（以下簡稱衛生局）書面通知接受認知教育輔導（以
    下簡稱上課），但只前往衛生局所指定的地點上課2次，無
    故未完成保護令所命令接受的處遇計畫。
　　理    由
甲、成立犯罪部分（未完成處遇計畫）
一、基礎事實：
    根據：⑴被告在地檢署及法院的說法，⑵辯護人在本院準備程
    序的陳述，⑶保護令、⑷衛生局處遇結果。可證明被告在保護
    令所要求的時間內，只到場上課2次，並未完成保護令所命
    令12次上課的處遇計畫。

二、被告方面的辯解
  1.被告：
    衛生局的5次書面通知，我媽媽只交給我2次，分別是位於台
    南市立醫院和凱旋路的診所。我曾前往台南市立醫院上課參
    加2次處遇計畫，至於凱旋路的診所我不知道地方。我並不
    是有意不去上課。
  2.辯護要旨：
　　①被告經醫師診斷患有思覺失調症，且領有身心障礙證明，
      需長期用藥抑制幻想、幻聽、幻覺等症狀，然而此類用藥
      常有疲倦、干擾思考判斷等副作用，導致被告對於日常生
      活的因應能力降低。
　　②衛生局所安排的處遇計畫課程，第4次是從109年8月11日到
      10月27日，之後於109年11-12月均未安排課程。而後又於
      110年1月7日第5次發函通知被告上課，然而被告已於109
      年12月4日因其他案件入監服刑，事實上無法上課。
　　③衛生局雖以書面通知前往接受處遇計畫5次，但被告只從母
      親處收到2封通知函，上課地點分別是心樂活診所及台南
      市立醫院。被告因不知心樂活診所位置，所以無法前往報
      到。但有按期前往台南市立醫院上課2次，另有3次因騎乘
      腳踏車遲到超過15分鐘，工作人員遂拒絕被告進入教室，
      又因被告另請假約2次，工作人員便告知被告缺課超過4次
      不能再參與上課，被告便未再前往上課。上述過程顯示被
      告並非刻意不到場上課。
　　④依據「家庭暴力加害人處遇計畫規範」第10-12點的規定：
      處遇計畫之執行機關遇有加害人未依通知報到時，應於1
      週內通知加害人至少一次，其仍未報到者，應填報通報書
      立即通報直轄市或縣、市主管機關，必要時得請警察機關
      協助。直轄市或縣、市主管機關亦得聲請法院延長保護令
      。由此可知並非加害人一有不接受處遇計畫，或接受時數
      不足的情形發生，即可停止執行，而以違反保護令處罰。
      本案心樂活診所及台南市立醫院於被告先前幾次未到場接
      受處遇計畫時，似乎未於1週內通知被告以促使他前往上
      課，也未請警察機關協助促請被告接受處遇計畫。處遇計
      畫執行機關既然違反上述規定，保護令的處遇計畫未成完
      的不利益，不應全由被告承擔，而由被告承受刑事處罰。
　　⑤經由以上的說明，可以認為被告主觀上並無違反保護令的
      犯罪故意。
三、本院的決定：
　1.衛生局的5次通知：
　　根據衛生局公文及送達證書的紀錄，衛生局先後五度以書面
    通知被告前往接受各12次處遇計畫，每一次的書面通知都經
    過被告母親乙○○的簽收，且都註明若遲到15分鐘以上將不得
    進入輔導並視同缺席一次，並都以副本通知台南市政府警察
    局第五分局協助掌握被告的社區動向，督促被告到場接受處
    遇課程（警卷21-39頁）：
　　①第一次：109年1月30日發文，通知被告於109年3月7日至 6
      月20日之間，前往位於台南市○區○○路0段00號的「心悠活
      診所」上課，乙○○於109年2月4日簽收。
　　②第二次：109年3月12日發文，通知被告於109年5月2日至8
      月8日之間，前往位於台南市○區○○路00號的「心樂活診所
      」上課，乙○○109年3月13日簽收。
　　③第三次：109年4月22日發文，通知被告於109年5月23日至8
      月22日之間，前往位於台南市○區○○路00號的「心樂活診
      所」上課，乙○○109年4月24日簽收。
　　④第四次：109年7月9日發文通知被告於109年8月11日至10月
      27日之間，前往位於台南市○區○○路000號的「台南市立醫
      院」上課，乙○○109年7月13日簽收。
　　⑤第五次：110年1月7日發文，通知被告於110年1月19日至4
      月13日之間，前往位於台南市○區○○路000號的「台南市立
      醫院」上課，乙○○110年1月8日簽收。
　2.被告無法上課的時間：
　　①入監服刑：根據前科表的記載，被告從109年12月4日因其
      他案件入監服刑到現在，因此衛生局第五次通知的處遇計
      畫課程，被告事實上無法參加，也無法苛責被告。
　　②住院治療：從衛生局所屬人員與被告家庭的聯繫記錄中，
      可知被告分別於109年1月4日至3月14日，以及109年4月23
      日至6月15日兩段期間，都被送到嘉南療養院接受強制住
      院治療（本院卷161頁），所以衛生局第一、二、三次書
      面通知的部分時間，是被告無法參與的課程。
　　③衛生局第一、二、三、五次發文時，被告既然都不在家中
      ，且分別在嘉南療養院及監獄被拘束人身自由，因此被告
      辯解說他只收到兩次衛生局的書面通知，本院認為可信。
      參考被告提及的上課地點（台南市立醫院及位於凱旋路的
      診所）；以及衛生局第二、三次通知前往（位於凱旋路的
      ）心樂活診所上課的時間高度重疊，第三次通知所安排的
      上課顯然已取代第二次通知的課程等情形，本院認為被告
      所收到的，是衛生局的第三、四次通知。　　　
　　④根據以上的說明，衛生局的五次書面通知，被告處於可以
      前往上課狀態的時間（109年6月16日起至10月27日），只
      有第三次通知的其中8次課程，以及第四次通知的12次課
      程（其中第三次通知的最後2次上課時間與第四次通知的
      上課時間重疊），時間大約為4個月又12日。本院將依這
      個時程，判斷被告的未完成處遇計畫，是否有故意不參與
      情形。　　
　3.公部門並無違反「家庭暴力加害人處遇計畫規範」情形：
　　①根據辯護人提出的「家庭暴力加害人處遇計畫規範」，可
      知若被告未依通知報到時，心樂活診所或台南市立醫院應
      於1週內通知被告至少一次，若其仍未報到者，診所或醫
      院則應立即以書面通報衛生局，必要時也可請求警察機關
      協助。衛生局也可聲請法院延長保護令（本院卷120-121
      頁）。
　　②上述關於醫療院所通知被告或通報衛生局的規定，目的顯
      然在於提醒被告並且讓衛生局所屬人員掌握被告上課情況
      ，然而：
　　　⑴衛生局所屬人員與被告家庭的聯繫記錄顯示，被告的母
        親因為被告於109年4月23日被強制住院治療，主動於隔
        日（24日）電話通知衛生局所屬人員（本院卷161頁）
        ，因此被告無法參與心樂活診所的第三次書面通知課程
        ，是衛生局所屬人員事先知道的情況。所以心樂活診所
        不會有違反「家庭暴力加害人處遇計畫規範」上述通知
        被告及通報衛生局義務的情形。
　　　⑵上述聯繫記錄及台南市立醫院函文又記載，衛生局第四
        次書面通知的課程，被告曾就109年8月11日及18日向醫
        院請假，之後並前往接受同年9月1日及8日的課程，再
        向醫院請假109年9月15日的課程，台南市立醫院並於10
        9年9月22日通報衛生局所屬人員（本院卷157、161頁）
        。被告既然於兩度上課之後的課程請假，顯示被告不待
        提醒已經知悉自己並未到場接受處遇計畫，因此台南市
        立醫院也沒有違反通知被告及通報衛生局的義務。
　　③上述「家庭暴力加害人處遇計畫規範」雖然規定處遇計畫
      之執行機關（也就是心樂活診所及台南市立醫院），「必
      要時得請警察機關協助」。又規定直轄市或縣、市主管機
      關（也就是衛生局）「亦得聲請法院延長保護令」。然而
      依規定內容，醫療院所或衛生局有權裁量決定是否「請求
      警察機關協助或聲請法院延長保護令」，而不是當被告未
      依衛生局書面通知到場上課時，醫療院所或衛生局有請求
      協助或聲請延長保護令的義務。所以，心樂活診所及台南
      市立醫院未請求警察機關協助，衛生局並未向本院聲請延
      長保護令，不能認為違反「家庭暴力加害人處遇計畫規範
      」的規定。
　　④綜合上述說明，本院認為衛生局、心樂活診所及台南市立
      醫院的作為，並未違反「家庭暴力加害人處遇計畫規範」
      的相關規定。
　4.被告有不參與處遇計畫的故意：
　　①被告於109年6月15日從嘉南療養院出院後，直到109年12月
      4日因其他案件入監之前，衛生局的心理衛生社工先後在1
      09年7月8日與13日、8月21日及9月11日，四度以家訪及電
      話方式提醒被告應到場上課，被告也回應知道若不完成課
      程將會遭受處罰（見本院161頁衛生局所屬人員與被告家
      庭的聯繫記錄），可知被告知道自己必須上課。
　　②本院認同辯護人所主張：「保護令的處遇計畫的目的，在
      於藉由對加害人的治療或輔導，改善加害人的身心狀態，
      以避免再次因加害人的特別情況衍生家庭暴力行為，而改
      善家庭關係的」的觀點。然而保護令處遇計畫的完成，除
      了公部門積極提供加害人所需要的課程及環境之外，加害
      人的參與也是重要的環節。任何把責任或義務全然加在公
      部門或加害人的看法，都不是週全的觀點。以本案而言，
      衛生局在欠缺橫向連繫而不知道被告被強制送醫或入監服
      刑時，提供五次處遇計畫課程，並且在知悉被告住院前後
      ，密接提供第三、四次課程，本院認為已盡其所能。雖然
      被告可以上課的時間只有將近四個半月，若被告已經盡力
      參與其中4、5次課程，或許可以認為他已經盡力克服身心
      特殊原因（服藥副作用）撥空上課，並判斷他並沒有「不
      參與課程的犯罪故意」。然而被告在這將近四個半月的時
      間，先請假兩次之後，僅僅參與兩次課程，而後又第三度
      請假，而後再不請假也不前往上課。本院綜合判斷以上情
      況，仍然認為被告有故意不參與處遇計畫課程的事實，而
      成立犯罪（但被告可以參與課程的時間很短，以及他的特
      殊身心狀況，則是量刑時應該加以考慮的重要因素）。
四、論罪：
　1.被告的行為，構成了家庭暴力防治法第61條第5款的（未完
    成加害人處遇計畫）違反保護令罪。
　2.被告經嘉南療養院精神鑑定後，雖然確認罹患有器質性腦徵
    候群及情感性思覺失調症，且「已知生理狀況引起的非特定
    精神疾病」的診斷，可能造成他的認知功能下降，或因額葉
    功能受損的情況，影響他情緒與行為的監控與判斷能力，但
    並未達到「因精神障礙，致其辨識行為違法或依其辨識而行
    為之能力顯著減低之程度」（本院卷195-197頁），因而不
    能依刑法第19條第2項的規定減輕刑罰。　　
五、免刑的決定：
　1.我國雖不是身心障礙者權利公約的締約國，然根據103年12
    月3日施行生效之身心障礙者權利公約施行法第2條規定「公
    約所揭示保障身心障礙者人權之規定，具有國內法律之效力
    。」因此身心障礙者權利公約從103年12月3日起，在我國即
    具有法律的效力。又身心障礙者權利公約分別規定：
　　①第1條：「本公約宗旨係促進、保障與確保所有身心障礙者
      充分及平等享有所有人權及基本自由，並促進對身心障礙
      者固有尊嚴之尊重。身心障礙者包括肢體、精神、智力或
      感官長期損傷者，其損傷與各種障礙相互作用，可能阻礙
      身心障礙者與他人於平等基礎上充分有效參與社會。」
　　②第15條第2項：「締約國應採取所有有效之立法、行政、司
      法或其他措施，在與其他人平等基礎上，防止身心障礙
　　　者遭受酷刑或殘忍、不人道或有辱人格之待遇或處罰。」
　　上述內容明白規定法院於審理身心障礙者之時，應該確保被
    告在平等基礎上確實享有各項自由權利，並且避免刑事被告
    遭受酷刑或殘忍、不人道或有辱人格的待遇或處罰。簡單地
    說，在相同情況條件之下，身心障礙者應該和一般人有所不
    同。因為主觀條件的差異之下，以一般人的量刑標準處罰身
    心障礙者，事實上就是過於苛酷的處罰。
  2.經由精神鑑定，可知被告過往已經醫師診斷為情感性思覺失
    調症患者（本院卷195頁），被告並於97年間領有身心障礙
    者證明（中度、第1類，本院卷57頁），符合身心障礙者權
    利公約第1條第2項所定義「精神、智力或感官長期損傷者，
    其損傷與各種障礙相互作用，可能阻礙身心障礙者與他人於
    平等基礎上充分有效參與社會」的身心障礙者。依照上述說
    明，本院在決定量刑處遇上，理應重視被告行為時的精神狀
    態，以及精神障礙與犯罪是否存在因果關係，並避免量處過
    重的處罰。
  3.精神鑑定報告指出，「情感性思覺失調症主要包含有思覺失
    調症之妄想、幻覺、混亂言談、解構行為、負性症狀等表現
    ，並且也有情緒症狀，所謂情緒症狀包含達到鬱症或躁症標
    準之期間，並且情感性思覺失調症會在情緒症狀消失後，思
    覺失調症的症狀仍會持續約兩個星期以上。....情感性思覺
    失調症之鬱症，需達到至少兩週時間，典型之症狀，為情緒
    低落、對所有事情失去興趣，即心情低落到連原本喜歡做的
    事情都不想做，睡眠過長或過短....智能方面，李員整體智
    能屬於中下智能程度，並無智能不足之診斷，但可見到語文
    智商(VIQ=95)屬中等程度，與操作智商(PIQ=85)屬中等程度
    ，兩者達顯著差異，操作能力明顯受損。雖無可比較病前李
    員之智能功能，以李員鑑定過程之回應、行為和其社會生活
    之評估，可知其能力有退化跡象」（本院卷195-197頁），
    參考證人乙○○在地檢署提及被告無法上課的原因是「叫不起
    床，他有吃藥想睡覺，起不來。醫生開的藥很重」（偵卷62
    頁）。所以，本院認為被告的未到場上課，與他的身心疾患
    存在直接的關聯。
  4.未完成處遇計畫的犯罪，對社會及被告家庭的危害並不直接
    而且輕微。且被告曾經參與兩次處遇計畫課程，可知他並不
    是全然藐視保護令的要求。又原保護令要求被告應在一年之
    內完成處遇計畫，然而因個人事由（強制送醫、入監服刑）
    ，導致他事實上可能上課的時間縮短為將近四個半月，可以
    認為被告應該被苛責的程度較低。
  5.依精神鑑定報告的看法，被告的身心疾病起源自26、27歲左
    右發生車禍，頭部受傷，其後開始出現癲癇症狀（本院卷19
    5頁）。但仔細檢視被告的前科紀錄，他從90年12月間（29
    歲起）開始的犯罪紀錄共16件有罪判決，只有6件在量刑時
    將他持有身心障礙證明或精神疾病列為量刑參考因素（本院
    卷297-447頁），可知被告已有多次遭受稍嫌過重的刑罰，
    理當獲得適當的回補。
  6.被告在本件犯罪期間，曾因竊盜案件被法院判處有期徒刑4
    月確定，不符合刑法第74條第1項緩刑的資格，無法依據刑
    法第74條第2項第8款或家庭暴防治法第38條第1、2項等規定
    ，命令他接受保護管束或定期治療。且精神鑑定之後，認為
    他行為理解與控制能力「未達顯著減低」的程度，除了不能
    依刑法第19條第2項規定減輕刑罰之外，也無法依據刑法第8
    7條第1、2項的規定，命令他接受監護處分。此外，若未在
    本案判決要求被告定期接受治療或監護處分，被告日後若再
    次犯罪，且檢察官聲請以簡易判決處刑導致法院不需要開庭
    審理時，法院非常可能再次漏未注意被告的特殊身心狀況。
  7.依據精神鑑定報告的記載，被告並無工作，主要是依賴母親
    的照顧。因此除非讓被告入獄服刑，任何可以易科罰金的自
    由刑或罰金刑，實際上被處罰的，並不是被告，而是已經照
    顧被告到身心俱疲的母親乙○○。而因未上課而入獄服刑，本
    院認為過重。
  8.綜合以上的說明，再參考被告的年齡，本院認為就算對被告
    量處最輕的罰金刑，對他本人或他的家庭而言，也會出現「
    犯罪情節較輕，但處罰太重」的情形（也因此認為被告不應
    該依累犯規定加重處罰）。因此，本院決定依據刑法第61條
    第1款的規定，免除他的刑罰。並希望籍此讓日後審理被告
    的法院，在查閱被告的前科紀錄時，有機會注意到他特殊的
    身心狀況。
　　
乙、不成立犯罪部分（未遷出住居所）
一、起訴事實：
　　保護令另又命令被告應該在109年2月7日前遷出位於台南市○
    區○○路0段000巷00號的住處，但被告並未依照保護令的命令
    「於109年2月7日前搬出住處」，檢察官因而認為被告這部
    分的行為，也構成家庭暴力防治法第61條第3款的違反保護
    令罪嫌。
二、一事不再理原則：
　　任何案件，如果曾經過法院審判，原則上不能再被審判一次
    （除非是上訴）。除了避免一個行為被審判很多次、判刑很
    多次造成重複處罰之外，也是為了保障人民不被國家迫害的
    重要原則。否則國家如果可以一而再、再而三用相同的案子
    去審判人民，人民天天打官司就飽了，什麼事情都不能也不
    必做。因此已經過法院審判的案子，如果檢察官再次起訴，
    法院不能夠再次審判。這個原則，不論是客觀上單純的相同
    案件，或是法律上的同一案件，都要遵守（因為法律上的同
    一案件不能分開先後審判）。前案若還沒有判決確定，法院
    應該做成不受理判決（刑事訴訟法第303條第2、7款）；前
    案若已經確定，法院應該做成免訴的判決（刑事訴訟第302
    條第1款）。
三、本案此部分曾經判決
　1.本案情況：本案此一部分，是檢察官在偵查上述未依保護令
    的要求接受處遇計畫時，先後於110年11月25日及12月8日訊
    問證人乙○○及被告，他們都提及被告當時還住在家中（偵卷
    62、81頁）。
　2.前案情況：被告的母親乙○○前於109年4月23日2時21分，向
    警方報案說遭到被告恐嚇，員警於當天10時29分到場查訪時
    發現被告「回去跟媽媽住」（見影卷第4頁被告筆錄），因
    而查獲並移送檢察官偵查後聲請法院以簡易判決處刑，並經
    本院於109年5月29日以109年度簡字第1617號判決判處被告
    拘役30日（本院卷139-145頁）。
　3.兩案情況：
　　①前案判決雖然是以被告並未遵守保護令關於「遠離上述母
      親住處至少100公尺」的命令，構成家庭暴力防治法第61
      條第4款（未遠離住居所）的違反保護令罪。而與本案此
      部分是起訴未遵守保護令關於「遷出住處」的命令，構成
      家庭暴力防治法第61條第3款（未搬離住處）的違反保護
      令罪，稍有不同。
　　②然而本案保護令所要求被告搬離，以及遠離100公尺以上的
      地點，都是被告原先和母親同住的台南市○區○○路0段000
      巷00號住處。所以被告只要在本院核發保護令之後，繼續
      住在那個地方，就會同時構成家庭暴力防治法第61條第3
      、4款的「未搬離住處」和「未遠離住居所」的違反保護
      令行為。
　　③前案員警既然因為被告「回去跟媽媽住」而移送被告「未
      遠離住居所」，並經法院判決。本院認為前案審判的範圍
      ，已經包括「未於109年2月7日前搬離住處」，因此本案
      此一部分，屬於前案審判的範圍，兩案屬於同一案件，被
      告不應該再次接受審判。
四、不另為免訴的諭知：
　　依照先前的說明，本案此部分原本應該宣告免刑的判決。然
    而本案此部分，檢察官認為和構成犯罪的「未完成處遇計畫
    」部分，是「以一行為違反同一保護令內數款禁令，僅構成
    一行為」，而法院對單一行為的審判權只有一個，只能作出
    一個判決，所以此部分本院只須加以說明，不必另外宣示免
    訴的判決。
　　　　
依照以上的說明，本院依據刑事訴訟法第299條第1項但書的規定
，判決免刑。
本案經檢察官黃慶瑋提起公訴，檢察官黃信勇、丙○○到庭執行職
務。　　

中　　華　　民　　國　　111 　年　　11　　月　　9 　　日
　　　　　　　　　刑事第八庭    法　官　陳欽賢
以上正本證明與原本無異。
如不服本判決應於收受本判後20日內向本院提出上訴書狀，並應
敘述具體理由。其未敘述上訴理由者，應於上訴期間屆滿後20日
內向本院補提理由書狀（均須按他造當事人之人數附繕本）「切
勿逕送上級法院」。
  　　　　　　　　　　　　　　　書記官　劉庭君
中　　華　　民　　國　　111 　年　　11　　月　　9 　　日
附錄本案論罪科刑法條全文：
家庭暴力防治法第61條
違反法院依第 14 條第 1 項、第 16 條第 3 項所為之下列裁定
者，為本法所稱違反保護令罪，處 3 年以下有期徒刑、拘役或
科或併科新臺幣 10 萬元以下罰金：
一、禁止實施家庭暴力。
二、禁止騷擾、接觸、跟蹤、通話、通信或其他非必要之聯絡行
    為。
三、遷出住居所。
四、遠離住居所、工作場所、學校或其他特定場所。
五、完成加害人處遇計畫。